臺灣基隆地方法院行政訴訟判決
111年度交字第19號
原      告  温志煌  
被      告  交通部公路總局臺北市區監理所

代  表  人  江澍人  
訴訟代理人  許佳琳  
上列當事人間交通裁決事件，原告不服被告所為民國111年1月4
日北市監基裁字第25-ZIC296614號裁決，提起行政訴訟，本院判
決如下：
    主  文
原告之訴駁回。
訴訟費用新臺幣參佰元由原告負擔。
    事實及理由
一、程序事項：
    按交通裁決事件之裁判，得不經言詞辯論為之，行政訴訟法
    第237 條之7 定有明文。本件係因原告不服被告依道路交通
    管理處罰條例第33條第1 項第9 款所為裁決，而提起撤銷訴
    訟，屬交通裁決事件之裁判，依前揭規定，爰不經言詞辯論
    ，逕行裁判，合先敘明。
二、事實概要：
    原告於民國110年9月11日16時26分許，駕駛車牌號碼000-00
    00 號自用小客車（下稱系爭車輛），行經國道五號北向30
    公里處（下稱系爭路段），因有道路交通管理處罰條例第33
    條第1項第9 款「行駛高速公路違規使用路肩」之行為，經
    民眾檢具行車紀錄器錄影資料向內政部警政署國道公路警察
    局第九公路警察大隊（下稱舉發機關）提出檢舉，嗣經舉發
    機關查證屬實，乃於110年11月3日填製國道警交字第ZIC296
    614號舉發違反道路交通管理事件通知單（下稱舉發單）對
    系爭車輛登記車主即劉瑪華予以舉發，並於同日入案，舉發
    單記載應到案日期為110年12月18日前，且合法送達。嗣原
    告於到案日前之110年11月10日，透過首長信箱網路線上服
    務系統提出申訴，復依道路交通管理處罰條例第85條第1 項
    規定，辦理歸責原告為實際駕駛人。舉發機關重新查處本件
    相關事證及違規事實後，猶認舉發無誤，被告復以系爭車輛
    經駕駛而有「行駛高速公路違規使用路肩」之事實，依道路
    交通管理處罰條例第33條第1 項第9款及違反道路交通管理
    事件統一裁罰基準表等規定，以111年1月4日北市監基裁字
    第25-ZIC296614號違反道路交通管理事件裁決書（下稱原處
    分）裁處原告罰鍰新臺幣（下同）4,000元，記違規點數1點
    。原告尚有不服，於111年1月20日提起本件行政訴訟。
三、原告主張：
(一)伊知悉上開時、地駕駛系爭車輛行駛路肩係違規行為，然伊
    當時係因系爭車輛變速箱故障，無法提速，為免行車危險，
    方行駛路肩緩行下頭城交流道，事後系爭車輛也送廠維修達
    3日之久，可見伊所言非虛。況且當時雨勢不小、路況不佳
    ，又逢尖峰時段，如伊將系爭車輛停駐路肩，反將招致危險
    。伊認為本件違規舉發、裁罰應有權衡空間。
(二)當時因系爭車輛故障，伊記得已開啟危險警告燈方行駛路肩
    ，且以伊當時車速計算，伊於系爭路段行駛路肩至下交流道
    之過程，時速均在30公里以下，亦徵伊非刻意貪快僥倖行駛
    路肩。
(三)並聲明：原處分撤銷。
四、被告答辯：
    舉發機關重新檢視檢舉影像，可確認系爭車輛行進間未曾開
    啟危險警告燈，且行車速度亦非緩慢，與原告上開所言均不
    相符。倘如系爭車輛當下確有故障情事，原告更應依高速公
    路及快速公路交通管制規則第15條規定，駛入路肩自行排除
    故障或等待救援，原告並未為之，卻逕自使用路肩駛離系爭
    路段，則舉發機關依法舉發，被告依法裁罰，均無不當等語
    。並聲明：原告之訴駁回。
五、本院之判斷：
    原告於110年9月11日16時26分許，駕駛系爭車輛行經國道五
    號系爭路段，因有道路交通管理處罰條例第33條第1項第9 
    款「行駛高速公路違規使用路肩」之行為，經民眾檢具行車
    紀錄器錄影資料向舉發機關提出檢舉，嗣舉發機關查證屬實
    ，乃於110年11月3日填製舉發單對系爭車輛登記車主劉瑪華
    予以舉發，並於同日入案，舉發單記載應到案日期為110年1
    2月18日前，且合法送達。嗣原告於到案日前之110年11月10
    日，透過首長信箱網路線上服務系統提出申訴，復依道路交
    通管理處罰條例第85條第1 項規定，辦理歸責原告為實際駕
    駛人。舉發機關重新查處本件相關事證及違規事實後，猶認
    舉發無誤，被告復以系爭車輛經駕駛而有「行駛高速公路違
    規使用路肩」之事實，依道路交通管理處罰條例第33條第1 
    項第9款及違反道路交通管理事件統一裁罰基準表等規定，
    以原處分裁處原告罰鍰4,000元、記違規點數1點。此有舉發
    單及掛號郵件簽收清單、檢舉違規案件明細、違規歷史資料
    查詢、逕行舉發歸責駕駛人申請書、首長信箱網路線上服務
    系統信件、舉發機關110年12月3日國道警九交字第11097044
    65號函暨檢附違規採證光碟、首長信箱網路線上服務系統回
    信、原處分裁決書及送達證書等件可參（頁35至53）。而原
    告不服原處分，提起行政訴訟，並以前詞主張，故本件爭點
    為：被告以原處分裁處原告有「行駛高速公路違規使用路肩
    」之違規事實，是否適法有據？原告主張因系爭車輛故障才
    使用路肩下交流道，是否可執為免罰之依據？現判斷如下：
(一)按對於違反本條例之行為者，民眾得敘明違規事實或檢具違
    規證據資料，向公路主管或警察機關檢舉，經查證屬實者，
    應即舉發。但行為終了日起逾7 日之檢舉，不予舉發，修正
    前道路交通管理處罰條例第7條之1定有明文（按：110年12
    月22日總統華總一義字第 11000114011號令修正公布第7條
    之1規定得檢舉之行為類型，亦包括第33條第1項第9款規定
    之行為類型）。次按公路主管或警察機關處理民眾檢舉違反
    道路交通管理事件，其檢舉違規證據係以科學儀器取得，足
    資認定違規事實者，得逕行舉發之，依道路交通管理處罰條
    例第92條第4 項授權訂定之違反道路交通管理事件統一裁罰
    基準及處理細則第22條第2 項亦有明文。本件係由民眾以行
    車紀錄器對於原告之前開違規事實錄影蒐證，向舉發機關提
    出檢舉，違規事實發生日期為110年9月11日，而本件民眾檢
    舉日期為110年9月16日，此有檢舉資料可查（頁39），足徵
    檢舉人提出檢舉時間距離違規行為終了日未逾7 日，則舉發
    機關依檢舉人所提以科學儀器取得之錄影畫面，對原告製單
    舉發，於法有據，先予指明。
(二)按「汽車行駛於高速公路、快速公路或設站管制之道路，不
    遵使用限制、禁止、行車管制及管理事項之管制規則而有下
    列行為者，處汽車駕駛人新臺幣3,000 元以上6,000元以下
    罰鍰：九、未依規定使用路肩」、「汽車駕駛人有下列各款
    所列條款之一者，除依原條款處罰鍰外，並予記點：一、有
    第33條第1項...情形之一者，各記違規點數1點。 」，道路
    交通管理處罰條例第33條第1 項第9 款、第63條第1 項第1
    款定有明文。復按「汽車行駛高速公路及快速公路，不得有
    下列行為：二、在路肩上行駛，或利用路肩超越前車」、「
    執行任務之救護車、消防車、警備車、工程車、救濟車及吊
    車得不受前項第1 款至第5 款及第15款之限制。經高速公路
    、快速公路管理機關核准之拖吊車輛，於執行核准路段拖吊
    任務時，得不受前項第2 款及第3款之限制。但應依規定裝
    置明顯警示標識或由警備車引導」、「為維護高速公路及快
    速公路交通安全與暢通，高速公路及快速公路管理機關或警
    察機關於必要時，得發布命令，指定時段於高速公路及快速
    公路特定匝道或路段之車道、路肩，禁止、限制或開放車輛
    通行」，高速公路及快速公路交通管制規則第9 條第1 項第
    2 款、第2 項、第19條第3 項所明定。從而，高速公路及快
    速公路路肩之使用，除供緊急事故之救援使用，或為暫時疏
    解特定期間交通壅塞現象等公益目的，於指定時段開放特定
    路段之路肩使用外，以禁止使用為原則，而開放路段、時段
    均有明確告示，對於未告示之路段或時段，駕駛人自應遵守
    禁止行駛路肩之規定，否則自不得任意違規。又行駛高、快
    速公路違規行駛路肩，且期限內到案聽候裁決者，小型車裁
    處罰鍰 4,000元，並記違規點數1點，此有同條例第92條第4
    項規定授權訂定之「違反道路交通管理事件統一裁罰基準及
    處理細則」第2條第2項所定之「違反道路交通管理事件統一
    裁罰基準表」可資參照。又此裁罰基準經司法院大法官會議
    釋字第511 號解釋認無違背法律保留原則，自得為法院裁判
    時所適用。
(三)經查，本院職權勘驗被告所提供之檢舉人行車紀錄器影像，
    並製作如本判決附件所示之文字內容，經兩造當庭確認無誤
    （頁73至74）。可見系爭車輛自錄影時間2秒，由檢舉人車
    輛右側路肩加速超過，再向左切入出口匝道，行駛至檢舉人
    車輛正前方，顯然系爭車輛該日確有於系爭路段行駛路肩，
    係屬真實。又原告當日16時26分駕駛系爭車輛於國道五號北
    上宜蘭至頭城路段行駛路肩，惟該時段、路段之路肩均未開
    放乙情，有舉發機關110年12月3日函文暨檢附首長信箱網路
    線上服務系統回信亦已說明：「原國道5號北向宜蘭至頭城
    路段機動開放往頭城出口小型車行駛路肩措施，自109年4月
    11日取消…」等語（另可參照交通部高速公路局開放路肩資
    訊網頁），故系爭路段路肩「不開放」一情，業經確認無訛
    ，且為原告所不爭執。可見，原告確於系爭路段未開放之時
    段，有行駛路肩之違規行為，已堪認定。
(四)復按「汽車在行駛途中，因機件故障或其他緊急情況無法繼
    續行駛時，應滑離車道，在路肩上停車待援。滑離車道時，
    應先顯示方向燈逐漸減速駛進路肩，車身或所載貨物突出部
    分，須全部離開車道。待援期間除顯示危險警告燈外，並在
    故障車輛後方五十公尺至一百公尺處設置車輛故障標誌警示
    之。」高速公路及快速公路交通管制規則第15條第1項已有
    明文。又按「因避免自己或他人生命、身體、自由、名譽或
    財產之緊急危難而出於不得已之行為，不予處罰。但避難行
    為過當者，得減輕或免除其處罰」，固為行政罰法第13條所
    明定，然觀諸該條文規定之緊急避難行為，須客觀上確有自
    己或他人生命、身體、自由、名譽或財產遭遇緊急危難之情
    形，始足當之。該法定阻卻違法事由之要件，其一為緊急危
    難狀態之存在，其二為實行緊急避難行為在客觀上必須係不
    得已者，而其主觀上必須出於救助之意思，是該條文「出於
    不得已之行為」，必須通過比例原則之檢驗，亦即其避難行
    為之目的適當、行為之方式應屬「唯一」且「必要」，且應
    選擇造成損害最小之方式為之。本件原告雖主張：當時系爭
    車輛變速箱故障，無法提速，為免行車危險，方行駛路肩緩
    行下頭城交流道，伊非貪快行駛路肩，舉發機關應酌情舉發
    云云。但查：
　1.本件原告雖提出爭車輛因變速箱故障送修之結帳工單、統一
    發票（頁17至21) ，欲證明其駕車當時系爭車輛確有變速箱
    故障之緊急危難事由乙節。惟依原告提出之結帳工單，其維
    修日期係「110年9月13日」，與本件違規發生之「110年9月
    11日」相差2日，尚難憑此維修紀錄驟信系爭車輛於110年9
    月11日已有故障情事；其次，該紙工單上載項目包含「定期
    保養套餐」、「其他保養/維修」，檢修細項繁多，即便上
    開工項中有包含關於「離合器」之修繕，亦難逕認系爭車輛
    係因該日變速箱故障，方將系爭車輛送廠維修（而非車輛定
    期保養或其他原因）；再者，據附件所示之內容，亦可見系
    爭車輛行經系爭路段路肩當下，行駛平穩無頓挫，尚由右後
    方加速超越檢舉人車輛，未能察見有何變速箱故障、車速緩
    慢之現象，殊難認其所述之情形係屬真實。
　2.原告於上揭時、地駕駛系爭車輛，倘若確因「機件故障」或
    「其他緊急情況」無法繼續行駛，自應依前揭高速公路及快
    速公路交通管制規則第15條規定所示，滑離車道，在路肩上
    停車待援。惟觀諸本件原告於其主觀上認定有危難發生之際
    ，既未採取上述方式，反而逕自行駛路肩，恐致原告自身或
    其他用路人之生命、身體、財產危害，顯不符合比例原則之
    必要性。且原告當時係先行駛路肩又向左切換車道而超越檢
    舉人車輛，亦增加上開法益之危害，尚與原告主張其因變速
    箱故障遂車速緩慢云云，迥然有別。遑論系爭路段係出口匝
    道，路肩未開放使用，如系爭車輛確實有機械受損無法行駛
    ，當可於路肩上停車等待救援，必較貿然續行國道更為安全
    妥適（按：上開規定係指車輛行駛途中因「機件故障」或「
    其他緊急情況」無法繼續行駛，則應在路肩上「停車待援」
    ），亦無原告所稱將車輛暫停於路肩將招致危險之情狀存在
    （按：顯示危險警告燈，並在故障車輛後方五十公尺至一百
    公尺處設置車輛故障標誌，可防止其他車輛碰撞）。是原告
    實際上既得持續於路肩上高速向前行駛至下交流道，即可知
    當時並非有不能於道路上安全行駛之情形，其行駛路肩與前
    開規定所允許之態樣不符，亦欠缺非採取此種違規行為不可
    之必要性，不具備行政罰法有關緊急避難規定「限於不得已
    」始得予免罰之情況，原告就此主張，即不足採。
　3.原告再稱其車輛確實故障，當時有顯示危險警告燈（後又於
    本院調查期日稱：可能因忙亂未開啟）、當時車速緩慢，無
    貪快使用路肩之意圖，並提出同款車輛故障之網路討論頁面
    、遠通電收里程繳費資料等件（頁77至83），但系爭車輛故
    障之情事，無論真偽，均不得據以阻卻原告行駛路肩之違法
    性，業經本院認定如前。又本件交通違章行為之成立與否，
    亦非以原告是否有超車或貪快之意圖作為判斷，是系爭車輛
    之車速為何，均在所不問，無礙於本院就原告違規當時事實
    之認定。況原告係持有合法駕駛執照之人，其於未開放路肩
    之時、地，猶逕自駕車行駛系爭路段，縱非故意，亦顯難認
    無過失，依行政罰法第7 條規定，仍應論罰。從而，本件被
    告認定原告有「行駛高速公路違規使用路肩」之違規，以原
    處分裁罰，洵屬有據。
(五)綜上所述，原告確有於前揭時、地行駛高速公路違規使用路
    肩之行為，故被告依同條例第33條第1項第9款、第63條第1
    項第1款規定，裁罰原告罰鍰4,000元、記違規點數1點，核
    無違誤。是原告訴請撤銷原處分，為無理由，應予駁回。
六、本件第一審訴訟費用為300 元，應由原告負擔，爰確定第一
    審訴訟費用額如主文第2 項所示。
七、據上論結，原告之訴為無理由，依行政訴訟法第98條第1 項
    前段、第237 條之7 、第237 條之8 第1 項，判決如主文。
中　　華　　民　　國　　111 　年　　11　　月　　17　　日
                  行政訴訟庭法  官  曹庭毓
以上正本係照原本作成。
如不服本判決，應於送達後20日內，向本院提出上訴狀，其未表
明上訴理由者，應於提出上訴後20日內向本院補提理由書（均須
按他造人數附繕本），並應繳納上訴費750 元。上訴理由應表明
關於原判決所違背之法令及其具體內容，或依訴訟資料可認為原
判決有違背法令之具體事實。
中　　華　　民　　國　　111 　年　　11　　月　　17　　日
　　　　　　　　　　　　　　書記官　黃婉晴
訴訟費用計算書
項        目              金  額（新臺幣）    備  註
第一審裁判費               300元
合        計               300元

附件：
檔案名稱： RV-00000000000000-fvwGY.mp4_00000000_142809.mkv 攝影角度： 錄影畫面係由檢舉人車輛行車紀錄器往正前方拍攝。 錄影時間：約00分07秒。  錄影時間                錄影內容 00分00秒至00分07秒止 錄影開始(顯示時間2021/09/11 16：26：07)，檢舉人車輛於國道某路段減速車道往前方出口匝道行駛（此時可見車道上方之ㄇ字型門架掛設綠底白字「礁溪、頭城↗」字樣之長方形指示牌，左側地面之穿越虛線向前延伸至前方槽化線，以區隔主線車道與出口；右側則係路肩）。  錄影時間02秒，檢舉人車輛右側路肩有一輛黑色小客車加速駛來，於錄影時間03秒超越檢舉人車輛（可辨識車號000-0000號，下稱系爭車輛），復持續行駛路肩（同時顯示左側方向燈）。錄影時間06秒，系爭車輛由檢舉人車輛右前方之路肩，向左切入出口匝道，行駛於檢舉人車輛正前方（此時將左側方向燈熄滅），畫面旋即終了。